# (PART\*) Modèles linéaires à effets mixtes (MLM) en `R` {-}


# Objectifs d'apprentissage

Les modèles à effets mixtes permettent aux écologistes de surmonter un certain nombre de limitations liées aux modèles linéaires traditionnels. 

Dans cet atelier, vous apprendrez à déterminer si vous devez utiliser un modèle à effets mixtes pour analyser vos données. En particulier, nous allons:

**1.** Décrire les modèles (généralisés) à effets mixtes

**2.** Identifier les situations dans lesquelles l'utilisation d'effets mixtes est appropriée

**3.** Construire des modèles linéaires mixtes avec `R`

**4.** Exécuter des modèles linéaires généralisés mixtes de base avec `R`

**5.** Valider, interpréter et visualiser les modèles mixtes avec `R`


# Préparez-vous pour cet atelier

```{r eval=FALSE, echo=FALSE, purl=TRUE}
##### Avis ###
###                                                                             #
### Ceci est un script généré automatiquement basé sur les morceaux de code du  #
### livre pour cet atelier.                                                     #
###                                                                             #
### Il est minimalement annoté pour permettre aux participants de fournir leurs #
### commentaires : une pratique que nous encourageons vivement.                 #
###                                                                             #
### Notez que les solutions aux défis sont également incluses dans ce script.   #
### Lorsque vous résolvez les défis par vous-méme, essayez de ne pas parcourir  #
### le code et de regarder les solutions.                                       #
###                                                                             # 
### Bon codage !                                                               #

```

Pour vous préparer pour cet atelier, téléchargez et installez les dernières versions de RStudio et de `R`. Télécharger également les données et quelques fonctions additionnelles que nous utiliserons au cours de cet atelier:

-    [Script R ](https://qcbsrworkshops.github.io/workshop07/book-fr/workshop07-script-fr.R)
-    [Données: Poissons](https://raw.githubusercontent.com/QCBSRworkshops/workshop07/main/book-fr/data/qcbs_w7_data.csv)
-    [Données: Arabidopsis](https://raw.githubusercontent.com/QCBSRworkshops/workshop07/main/book-fr/data/banta_totalfruits.csv)
-    [Données: Invertébrés](https://raw.githubusercontent.com/QCBSRworkshops/workshop07/main/book-fr/data/inverts.csv)
-    [glmm_funs](https://raw.githubusercontent.com/QCBSRworkshops/workshop07/main/book-fr/data/glmm_funs.R) (Code pour la section sur les GLMMs)


Cet atelier nécessite les paquets `R` suivants:

-    [lme4](http://cran.r-project.org/web/packages/lme4/index.html)
-    [MASS](http://cran.r-project.org/web/packages/MASS/index.html)
-    [vcdExtra](http://cran.r-project.org/web/packages/vcdExtra/index.html)
-    [bbmle](http://cran.r-project.org/web/packages/bbmle/index.html)
-    [MuMIn](http://cran.r-project.org/web/packages/MuMIn/index.html)
-    [ggplot2](http://cran.r-project.org/web/packages/ggplot2/index.html)
-    [DescTools](http://cran.r-project.org/web/packages/DescTools/index.html)
-    [remotes](http://cran.r-project.org/web/packages/remotes/index.html)
-    [gridExtra](http://cran.r-project.org/web/packages/gridExtra/index.html)
-    [lattice](http://cran.r-project.org/web/packages/lattice/index.html)

Pour les installer à partir de CRAN, roulez:

```{r, echo = TRUE, eval = TRUE, message=FALSE, warning=FALSE}
install.packages(c('lme4',
                   'MASS',
                   'vcdExtra', 
                   'bbmle',
                   'MuMIn',
                   'ggplot2',
                   'DescTools',
                   'remotes',
                   'gridExtra',
                   'lattice'),
                 repos = "http://cran.us.r-project.org",
                 quiet = TRUE)
```

Ensuite, chargez ces paquets:

```{r, echo = TRUE, eval = TRUE, message=FALSE, warning=FALSE}
library(lme4)
library(MASS)
library(vcdExtra)
library(bbmle)
library(MuMIn)
library(ggplot2)
library(DescTools)
library(remotes)
library(gridExtra)
library(lattice)
```

Vous pouvez aussi charger les fonctions spécifiques de cet atelier en utilisant:

```{r, echo = TRUE, eval = F, message=FALSE, warning=FALSE}
source("data/glmm_funs.R")
```
