# (PART\*) Modèles linéaires à effets mixtes (MLM) en `R` {-}

# Objectifs d'apprentissage

Les modèles à effets mixtes permettent aux écologistes de surmonter un certain nombre de limitations liées aux modèles linéaires traditionnels. 

Dans cet atelier, vous apprendrez à déterminer si vous devez utiliser un modèle à effets mixtes pour analyser vos données. En particulier, nous allons:

**1.** Décrire les modèles (généralisés) à effets mixtes

**2.** Identifier les situations dans lesquelles l'utilisation d'effets mixtes est appropriée

**3.** Construire des modèles linéaires mixtes avec `R`

**4.** Exécuter des modèles linéaires généralisés mixtes de base avec `R`

**5.** Valider, interpréter et visualiser les modèles mixtes avec `R`


# Préparez-vous pour cet atelier

Pour vous préparer pour cet atelier, téléchargez et installez les dernières versions de RStudio et de `R`. Télécharger également les données et quelques fonctions additionnelles que nous utiliserons au cours de cet atelier:

-    [Script R ](https://qcbsrworkshops.github.io/workshop07/book-fr/workshop07-script-fr.R)
-    [Données: Poissons](https://raw.githubusercontent.com/QCBSRworkshops/workshop07/main/book-fr/data/qcbs_w7_data.csv)
-    [Données: Arabidopsis](https://raw.githubusercontent.com/QCBSRworkshops/workshop07/main/book-fr/data/banta_totalfruits.csv)
-    [Données: Invertébrés](https://raw.githubusercontent.com/QCBSRworkshops/workshop07/main/book-fr/data/inverts.csv)
-    [glmm_funs](https://raw.githubusercontent.com/QCBSRworkshops/workshop07/main/book-fr/data/glmm_funs.R) (Code pour la section sur les GLMMs)


Cet atelier nécessite les paquets `R` suivants:

-    [lme4](http://cran.r-project.org/web/packages/lme4/index.html)
-    [AICcmodavg](http://cran.r-project.org/web/packages/AICcmodavg/index.html)
-    [MASS](http://cran.r-project.org/web/packages/MASS/index.html)
-    [vcdExtra](http://cran.r-project.org/web/packages/vcdExtra/index.html)
-    [bbmle](http://cran.r-project.org/web/packages/bbmle/index.html)
-    [DescTools](http://cran.r-project.org/web/packages/DescTools/index.html)
-    [MuMIn](http://cran.r-project.org/web/packages/MuMIn/index.html)
-    [ggplot2](http://cran.r-project.org/web/packages/ggplot2/index.html)

Pour les installer à partir de CRAN, roulez:

```{r, echo = TRUE, eval = TRUE, message=FALSE, warning=FALSE}
install.packages("lme4")
install.packages("AICcmodavg")
install.packages("MASS")
install.packages("vcdExtra")
install.packages("bbmle")
install.packages("MuMIn")
install.packages("DescTools")
install.packages("ggplot2")
install.packages("remotes")
install.packages("gridExtra")
install.packages("lattice")
```

Ensuite, chargez ces paquets:

```{r, echo = TRUE, eval = TRUE, message=FALSE, warning=FALSE}
library(ggplot2)
library(lme4)
library(AICcmodavg)
library(MASS)
library(vcdExtra)
library(bbmle)
library(DescTools)
library(remotes)
library(gridExtra)
library(lattice)
library(MuMIn)
```

