# (PART\*) Modèles linéaires mixtes en `R` {-}

# Objectifs d'apprentissage

Les modèles à effets mixtes permettent aux écologistes de surmonter un certain nombre de limitations liées aux modèles linéaires traditionnels. 

Dans cet atelier, vous apprendrez à déterminer si vous devez utiliser un modèle à effets mixtes pour analyser vos données. En particulier, nous allons:

**1.** Décrire les modèles (généralisés) à effets mixtes

**2.** Identifier les situations dans lesquelles l'utilisation d'effets mixtes est appropriée

**3.** Mettre en œuvre des modèles linéaires mixtes de base avec `R`

**4.** Exécuter des modèles linéaires généralisés mixtes de base avec `R`

**5.** Valider, interpréter et visualiser les modèles mixtes avec `R`


# Préparez-vous pour cet atelier

Pour vous préparer à cet atelier, vous devez télécharger et installer les dernières versions de RStudio et de `R`. Vous devez également télécharger les données que nous utiliserons au cours de cet atelier:

-    [Fish data](http://qcbs.ca/wiki/_media/qcbs_w6_data.csv)
-    [Arabidopsis data](http://qcbs.ca/wiki/_media/banta_totalfruits.csv)
-    [Inverts data](http://qcbs.ca/wiki/_media/inverts.csv)
-    [glmm_funs](http://qcbs.ca/wiki/_media/glmm_funs.r) 


Cet atelier nécessite les paquets `R` suivants:

-    [ggplot2](http://cran.r-project.org/web/packages/ggplot2/index.html)
-    [lm4](http://cran.r-project.org/web/packages/lme4/index.html)
-    [AICcmodavg](http://cran.r-project.org/web/packages/AICcmodavg/index.html)
-    [MASS](http://cran.r-project.org/web/packages/MASS/index.html)
-    [vcdExtra](http://cran.r-project.org/web/packages/vcdExtra/index.html)
-    [bbmle](http://cran.r-project.org/web/packages/bbmle/index.html)
-    [DescTools](http://cran.r-project.org/web/packages/DescTools/index.html)

Pour les installer depuis CRAN, exécutez:

```{r, echo = TRUE, eval = FALSE}
install.packages("ggplot2")
install.packages("lme4")
install.packages("AICcmodavg")
install.packages("MASS")
install.packages("vcdExtra")
install.packages("bbmle")
install.packages("DescTools")
```

Pour charger ces paquets, exécutez:

```{r, echo = TRUE, eval = FALSE}
library(ggplot2)
library(lme4)
library(AICcmodavg)
library(MASS)
library(vcdExtra)
library(bbmle)
library(DescTools)
```

