
# (PART\*) Sélection du modèle {-}

# Sélection du modèle

Les même méthodes peuvent être utilisées avec un glmm ou lmm pour choisir entre des modèles avec différentes ordonnées à l'origine et/ou pentes aléatoires ainsi que pour choisir les effets fixes à conserver dans le modèle final.

En voici deux:

- une **approche de la théorie de l'information** (e.g., AICc - Atelier 5)
- une **approche fréquentiste** (où l'importance de chaque terme est évaluée en faisant un test de rapport de vraisemblance; LRT, avec la fonction `anova()`)

---

Nous dérivons d'abord les modèles potentiels et les comparons en utilisant l'AICc:

```{r, echo = TRUE, eval = TRUE}
library(lme4)
mpl1 <- glmer(total.fruits ~ nutrient*amd + rack + status +
              (1|X) +
              (1|popu)+
              (1|gen),
data = dat.tf, family = "poisson",
control = glmerControl(optimizer = "bobyqa"))

mpl2 <- update(mpl1, . ~ . - rack) # modèle sans rack
mpl3 <- update(mpl1, . ~ . - status) # modèle sans status
mpl4 <- update(mpl1, . ~ . - amd:nutrient) # modèle sans interaction amd:nutrient

aic_tab  <- MuMIn::model.sel(mpl1, mpl2, mpl3, mpl4)
(round(aic_table <- aic_tab[ , c("AICc", "delta", "df")], digits = 2))
```

*Nous ne couvrons pas tous les modèles possibles ci-dessus, cependant, l'interaction `amd:nutriments` ne peut être évaluée que si les effets additifs de amd et de nutriments sont présents dans le modèle.*

Nous pouvons aussi utiliser les fonctions `drop1()` et `dfun()` pour évaluer nos effets fixes (`dfun()` convertit les valeurs AIC retournées par `drop1()` en valeurs $\Delta$AIC)

```{r, echo = TRUE, eval = TRUE}
dd_LRT <- drop1(mpl1, test = "Chisq")
(dd_AIC <- dfun(drop1(mpl1)))
```

- Fort effet de **rack** (dAIC = 55.08 si on enlève cette variable)
- Effets de **status** et de l'**interaction** sont faibles (dAIC < 2)

---

Commençons par **enlever l'interaction non significative** afin de tester les effets principaux de nutriments et d'herbivorie.

```{r, echo = TRUE, eval = TRUE}
mpl2 <- update(mpl1, . ~ . - amd:nutrient)

mpl3 <- update(mpl2, . ~ . - rack) # pas de rack ou d'interaction
mpl4 <- update(mpl2, . ~ . - status) # pas de status ou d'interaction
mpl5 <- update(mpl2, . ~ . - nutrient) # pas de nutrient ou d'interaction
mpl6 <- update(mpl2, . ~ . - amd) # pas d'herbivorie ou d'interaction
```

Sélectionnez le meilleur modèle avec la méthode de votre choix:

<ins> Méthode par AICc </ins>

```{r, echo = TRUE, eval = TRUE}
aic_tab2  <- MuMIn::model.sel(mpl2, mpl3, mpl4, mpl5, mpl6)
(round(aic_table2 <- aic_tab2[ , c("AICc", "delta", "df")], digits = 2))
```

<ins> Méthode avec `drop1()` </ins>

```{r, echo = TRUE, eval = TRUE}
dd_LRT2 <- drop1(mpl2, test = "Chisq")
dd_AIC2 <- dfun(drop1(mpl2))
```

**Quels sont nos constats ?**

Les **nutriments** et l'**herbivorie** ont un effet important (grand changement d'AIC de $135.6$ (`mpl5`) et $10.2$ (`mpl6`) si l'un ou l'autre sont supprimés, respectivement).


**Notre modèle final inclut donc :**

Effets fixes
* nutriments, 
* herbivorie
* la variable nuisance de rack. 

Effets aléatoires 
* effet du niveau d'observation `(1|X)` 
* populations `(1|popu)` 
* génotypes `(1|gen)`

## Défi 9 

En utilisant l'ensemble de données `inverts` (temps de développement larvaire (`PLD`) de 74 espèces d'invertébrés et vertébrés marins élevés à différentes températures et temps), répondez aux questions suivantes:

- Quel est l'effet du type d'alimentation et du climat (**effets fixes**) sur `PLD`?
- Est-ce que cette relation varie selon les taxons (**effets aléatoires**)?
- Quelle est la **meilleure famille de distributions** pour ces données?
- Finalement, une fois que vous avez déterminé la meilleure famille de distribution, re-évaluez vos effets fixes et aléatoires.


#### **Défi 9 Solution:** {-}

```{r, echo = TRUE, eval = TRUE}
# inverts <- read.csv('data/inverts.csv', header = TRUE)
# head(inverts)
# table(inverts$temp, inverts$feeding.type)

# mod.glm <- glm(PLD ~ temp + feeding.type, family = poisson(), data = inverts)
# summary(mod.glm)
# drop1(mod.glm, test = "Chisq")

# boxplot(PLD ~ temp,  data = inverts)
# boxplot(PLD ~ feeding.type,  data = inverts)

# boxplot(predict(mod.glm, type = "response")~inverts$temp)

# plot()

# modglm <- glm(PLD ~ temp + feeding.type, family = poisson(), data = inverts)

# r2 <- ranef(mpl1, condVar = TRUE)
# d2 <- dotplot(r2, par.settings = pp)

# plot(aggregate(PLD ~ taxon, FUN = mean, data = inverts)[,2], aggregate(PLD ~ taxon, FUN = var, data = inverts)[,2], pch = 19)
# abline(a = 0, b = 1, lty = 2)

# mod.glmer <- glmer.nb(PLD ~ temp + feeding.type + (1|taxon), data = inverts)
# mod.glm <- glm.nb(PLD ~ temp + feeding.type, family = poisson(), data = inverts)

# plot(aggregate(PLD ~ taxon, FUN = var, data = inverts)[,2], aggregate(PLD ~ taxon, FUN = mean, data = inverts)[,2])
# abline(a = 0, b = 1, lty = 2 )
```

